【裁判字號】    98,上易,23
【裁判日期】    990824
【裁判案由】    清償債務
【裁判全文】
臺灣高等法院民事判決                  98年度上易字第23號
上  訴  人  丁○○原名林葉翠.
訴訟代理人  劉正穆律師
            吳尚昆律師
            徐宏澤律師
被 上訴 人  丙○○○
訴訟代理人  呂理胡律師
上列當事人間清償債務事件，上訴人對於中華民國97年11月17日
臺灣桃園地方法院97年度訴字第257 號第一審判決提起上訴，本
院於99年8月3日言詞辯論終結，判決如下：
    主  文
上訴駁回。
第二審訴訟費用由上訴人負擔。
    事實及理由
一、被上訴人起訴主張：上訴人於民國93年4 月21日向伊借款新
    臺幣（下同）80萬元。伊於當日預先扣除當月利息1 萬元後
    ，將79萬元匯入上訴人所有之玉山商業銀行（下稱玉山銀行
    ）中壢分行帳戶（下稱系爭借款）。上訴人至96年8 月間僅
    清償14萬3,652元，尚積欠65萬6,348元未還，伊於96年12月
    10日發函催告上訴人如數清償，詎上訴人置之不理。爰依民
    法第478條規定訴請上訴人應給付伊65萬6,348元，及自系爭
    支付命令送達之翌日（即97年1 月22日）起至清償日止，按
    年息5%計算之利息等語。原審判命上訴人應給付被上訴人64
    萬6,348 元本息，並駁回被上訴人其餘之訴，上訴人就其敗
    訴部分不服，提起上訴（被上訴人就其敗訴部分未據聲明不
    服），被上訴人對於上訴人之上訴則聲明駁回上訴。
二、上訴人則以：伊確於93年4 月間向被上訴人借款80萬元，被
    上訴人於同年月21日預扣當月利息1 萬元後，匯款79萬元予
    伊，系爭借款並曾書立借據。惟當日被上訴人旋稱急需用錢
    ，伊即於3天內，分別償還被上訴人6萬元、10萬元與7 萬元
    ，兩造約定其餘欠款利息改為每月8,000元。至93年6月間被
    上訴人欲將借款利息提高為3 分，伊乃至玉山銀行借款40萬
    元，清償被上訴人，並約定其餘欠款之利息改為每月3,000
    元。嗣於93年9 月間，伊復至日盛國際商業銀行（下稱日盛
    銀行）借款17萬元，清償被上訴人，是系爭借款伊已全部清
    償完畢，並取回借據當場撕毀。另被上訴人於93年11月間向
    伊借款50萬元未清償，乃於96年3 月29日書立債權轉讓契約
    書，將其對吳秀妹之54萬元債權轉讓予伊抵償上開借款。衡
    情，系爭借款若伊未清償，被上訴人當會以上開50萬借款抵
    銷，不可能轉讓吳秀妹之債權予伊。又被上訴人於96年3月1
    8 日至同年月20日，共向伊借款60萬元迄未清償，縱認伊未
    全數清償系爭借款，伊亦得主張抵銷等語，資為抗辯。原審
    為上訴人一部勝訴、一部敗訴之判決（詳如前述），上訴人
    就其敗訴部分不服，提起上訴並聲明為：(一)原判決不利於上
    訴人部分廢棄。(二)上開廢棄部分，被上訴人於第一審之訴及
    其假執行聲請均駁回。
三、被上訴人主張上訴人於93年4月21日向其借貸系爭借款，迄
    今仍積欠64萬6,348元未為清償（被上訴人原起訴請求金額
    為65萬6,348元，原審認上訴人積欠之金額為64萬6,348 元
    ，被上訴人就其敗訴部分未聲明不服），惟為上訴人所否認
    ，辯稱系爭借款業已全數清償等語。經查：
  (一)按當事人主張有利於己之事實者，就其事實有舉證之責任，
    當事人主張之事實，經他造於準備書狀內或言詞辯論時或在
    受命法官、受託法官前自認者，無庸舉證，民事訴訟法第27
    7條前段、第279條第1 項分別定有明文。又當事人主張有消
    費借貸關係存在者，自應就該借貸意思互相表示合致及借款
    業已交付之事實，均負舉證之責任。另請求履行債務之訴，
    原告就其所主張債權發生原因之事實，固有舉證之責任，若
    被告自認此項事實而主張該債權已因清償而消滅，則清償之
    事實，應由被告負舉證之責任（最高法院28年上字第1920號
    判例意旨參照）。
  (二)次按債權人除民法第205 條所定利息外，不得以折扣或其他
    方法，巧取利益，此為同法第206 條所明定，則於消費借貸
    中，如貸與人自貸與金額中預扣利息，該預扣部分既未實際
    交付借用人，不能認為貸與本額之一部（最高法院29年上字
    第1306號判例意旨參照）。本件被上訴人主張上訴人於93年
    4月21日向其借款80萬元，被上訴人扣除1萬元後，將79萬元
    交付上訴人等事實，為兩造所不爭執，揆諸上揭判例說明，
    兩造間於79萬元範圍內有消費借貸關係存在之事實，應堪認
    定。上訴人辯稱系爭借款業已全數清償，其中14萬3,652 元
    被上訴人自認上訴人業已清償，無庸舉證。依上開三、(一)說
    明，自應由上訴人就其餘64萬6,348 元借款亦已清償之事實
    ，負舉證責任。
  (三)雖上訴人辯稱：系爭借款伊有書立借據，因已全部清償完畢
    ，故取回借據當場撕毀等語，惟為被上訴人所否認，並陳稱
    系爭借款並未書立借據。查按民法第474條第1項規定「稱消
    費借貸者，謂當事人一方移轉金錢或其他代替物之所有權於
    他方，而約定他方以種類、品質、數量相同之物返還之契約
    」，是消費借貸關係僅須兩造就借貸意思互相表示合致並交
    付借款即成立，並不以簽立借據為必要，上訴人空口辯稱系
    爭借款已清償完畢，故取回借據撕毀云云，並未舉何證據以
    實其說，自不足採信。
  (四)上訴人又辯稱：被上訴人於93年11月間向伊借款50萬元未清
    償，乃於96年3 月29日書立債權轉讓契約書，將其對吳秀妹
    之54萬元債權轉讓予伊抵償上開借款。衡情，系爭借款若伊
    未清償，被上訴人當會以上開50萬借款抵銷，不可能轉讓吳
    秀妹之債權予伊抵償債務等語，並提出債權轉讓契約書影本
    1 份為證（見原審卷第21頁）。惟為被上訴人所否認，主張
    ：因吳秀妹欠伊54萬元不還，上訴人得知後，宣稱欲代伊催
    討，兩造通謀虛偽書立該債權轉讓契約書等語。經查：縱使
    上訴人所主張之債權轉讓契約書為真正，惟二人互負債權債
    務，是否主張抵銷乃委由權利人自行決之，非以抵銷為必要
    ，被上訴人不為抵銷，而選擇債權轉讓方式，或係考量吳秀
    妹、上訴人之償債能力、求償便利性等等因素，尚難以此遽
    論兩造於96年3 月29日以前包含系爭借款在內之所有債權債
    務均已消滅或不存在。上訴人據此抗辯系爭借款已清償完畢
    ，尚難採信。
  (五)綜上，被上訴人主張系爭借款上訴人尚積欠64萬6,348 元未
    為清償之事實，應為可採。
四、另上訴人辯稱：被上訴人於96年3 月18日至同年月20日，共
    向伊借款60萬元迄未清償，主張用以抵銷等語，並提出借據
    影本1 份（見原審卷第22頁）及聲請傳訊證人乙○○為證，
    惟為被上訴人所否認。經查：
  (一)被上訴人對於上開60萬元借據上之簽名蓋指印係其所為乙節
    ，固不爭執，惟陳稱：因上訴人於95年12月間遊說被上訴人
    向訴外人陳素美借款60萬元，用以投資上訴人在大陸之電子
    公司，扣除陳素美向日盛銀行貸款所需支付之手續費及利息
    外，其餘56萬元，由上訴人代為領取，上訴人佯稱其業已代
    被上訴人清償該60萬元借款，被上訴人受騙方在該借據上簽
    名蓋指印等語，查：被上訴人向陳素美借款60萬元，用以投
    資上訴人大陸公司，所借得之款項56萬元，由上訴人代為領
    取之事實，業經陳素美於97年10月23日原法院97年度訴字第
    75 8號刑事審判程序時證稱：「〔問：這筆錢如何交給丙○
    ○○（即被上訴人）？〕只有被告（即上訴人）跟我去日盛
    銀行領現金，丙○○○因為在上班所以沒去」、「（問：借
    這筆錢是否簽任何收據？）沒有」等語（見原法院97年度訴
    字第758號刑事卷第30頁），而上訴人於96年4月10日臺灣桃
    園地方法院檢察署訊問時亦坦陳：確有收到陳素美交付之60
    萬元等語（見臺灣桃園地方法院檢察署96年度他字第1122號
    偵查卷第18頁），上訴人並因而經本院刑事庭認定行使偽造
    文書判處有罪確定，有判決書影本2份可稽（見本院卷第205
    至214頁），復經本院調取原法院97年度訴字第758號、本院
    98年度上訴字第4990號刑案歷審卷核閱無訛。
  (二)雖上訴人辯稱其係於96年3月18日至同年月20日，分別將35
    萬元、15萬元及10萬元現金交予被上訴人，並聲請本院函查
    上訴人之夫甲○○於臺灣土地銀行中壢分行、新工分行存款
    帳戶及林福田於臺灣土地銀行湖口分行存款帳戶為證。查：
    甲○○在臺灣土地銀行中壢分行帳戶於96年3月20日有5筆共
    10萬元、在臺灣土地銀行新工分行帳戶於96年3月19日有1筆
    15萬元提領現金之記錄；林福田則在臺灣土地銀行湖口分行
    帳戶於96年3月14至16日有6筆共36萬元提領現金之記錄，有
    臺灣土地銀行中壢分行98年6 月25日壢存字第0980000588號
    、臺灣土地銀行新工分行98年11月3日工存字第0980000177
    號及臺灣土地銀行湖口分行98年11月3日湖存字第098000043
    3 號函附之客戶歷史交易明細查詢可按（見本院卷第84、85
    頁、第132至135頁、第129、130頁）。另證人乙○○於98年
    4月23日本院審理時證稱略謂：因上訴人早餐店96年5月份開
    幕，3、4月份係籌備期間，伊幾乎都在上訴人家，於96年3
    月中旬伊有看到被上訴人連著3 天早上去上訴人家拿錢，上
    訴人拿現金給被上訴人。3 天後伊好奇問上訴人，上訴人說
    被上訴人借的，兩造在客廳談話，談話內容伊不知道，上訴
    人拿多少錢伊亦不清楚等語（見本院卷第67頁反面至69頁）
    。查證人乙○○雖看到上訴人拿錢給被上訴人，惟並未親自
    見聞被上訴人向上訴人借錢，對於兩造間借貸原因、借貸金
    額、借貸細節，均不知情，而社會上交付金錢之原因多端，
    未必即為借貸關係，況被上訴人投資上訴人大陸公司，依約
    定上訴人須給付被上訴人紅利，兩造間有金錢往來情形，實
    屬正常，自難據此為有利於上訴人之認定。又上訴人自承借
    給被上訴人60萬元之目的，係要供其清償向陳素美所借之60
    萬元，衡情應同時交付60萬元，以供其清償，焉有分3 次出
    借，且於帳戶內存款充足之情形下竟由林福田、甲○○帳戶
    各提款6次，共分12次提款，再由被上訴人連續3日前往取款
    之情，顯悖於社會常情。另借據上記明「在於民國玖拾陸年
    月貳拾捌日林葉翠娥借給丙○○○新臺幣陸拾萬元正…」
    ，其借款日期亦與實際交款日期不同，更甚者，上訴人若果
    出借60萬元款項予被上訴人供清償對陳素美之借款，則上訴
    人理應將被上訴人所簽名蓋指印向陳素美借款之借據交付被
    上訴人，然上訴人竟至今仍同時握有被上訴人所簽立1紙向
    陳素美借款、1紙向上訴人借款，金額均為60萬元之借據2紙
    ，顯與事理不符。是被上訴人陳稱上訴人向其佯稱已代被上
    訴人向陳素美清償上開借款，並誘騙被上訴人於系爭借據上
    簽名蓋手印等語，較為可採，上訴人所辯由林福田、甲○○
    帳戶分12次提款，再由被上訴人連續3 日前往取款60萬元等
    情，有違於經驗法則及社會常情，尚難採信，自不能遽認兩
    造間就該60萬元已成立消費借貸關係。是上訴人主張以上開
    60萬元債權抵銷，要無足採。
五、綜上所述，被上訴人依消費借貸法律關係，請求上訴人給付
    64萬6,348元，及自97年1月22日起至清償日止，按年息5%計
    算之利息，為有理由，應予准許。上訴人所辯系爭借款業已
    清償完畢並主張抵銷，均不足採。從而，原審為上訴人敗訴
    之判決，核無違誤，上訴意旨指摘原判決不當，求予廢棄改
    判，為無理由，應予駁回。
六、兩造其餘之攻擊或防禦方法及未經援用或進行調查之證據，
    經本院斟酌後，認為均不足以影響本判決之結果，自無予以
    調查或逐一詳予論駁之必要，附此敘明。
七、據上論結，本件上訴為無理由，依民事訴訟法第449條第1項
    、第78條，判決如主文。
中    華    民    國    99    年    8     月    24    日
                      民事第四庭
                        審判長法  官  張劍男
                              法  官  翁昭蓉
                              法  官  陳靜芬
正本係照原本作成。
不得上訴。
中    華    民    國    99    年    8     月    25    日
                              書記官  應瑞霞

司法院資訊處製作；財團法人民間司法改革基金會備份。
